ACORDAO-COMPLETO-2584086

ACÓRDÃO 2908/2023 ATA 10/2023 - PRIMEIRA CÂMARA

VISTOS, relatados e discutidos estes autos nos quais se analisam embargos de declaração opostos por Irani Regina Bortolini Barreto em face do Acórdão 1139/2023-TCU-Primeira Câmara, por meio do qual esta Corte de Contas negou provimento a pedido de reexame interposto pela embargante;
ACORDAM os Ministros do Tribunal de Contas da União, reunidos em Sessão da 1ª Câmara, diante das razões expostas pelo Relator, em:
9.1. conhecer dos presentes embargos de declaração, com fundamento nos arts. 32, inciso II, e 34 da Lei 8.443/1992, para, no mérito, rejeitá-los;
9.2. notificar sobre esta decisão a embargante e o Tribunal Regional do Trabalho da 1ª Região/RJ.

Embargos de declaração opostos em face de decisão que negou provimento a pedido de reexame interposto pela embargante.

Primeira Câmara

3. Embargante: Irani Regina Bortolini Barreto (XXX.890.757-XX).

13.1. Ministros presentes: Walton Alencar Rodrigues (Presidente), Vital do Rêgo (Relator), Jorge Oliveira e Jhonatan de Jesus.
13.2. Ministro-Substituto convocado que não participou da votação: Augusto Sherman Cavalcanti.

VITAL DO RÊGO

Ministro Vital do Rêgo.

Trata-se de embargos de declaração opostos por Irani Regina Bortolini Barreto em face do Acórdão 1139/2023-TCU-Primeira Câmara, por meio do qual esta Corte de Contas negou provimento a pedido de reexame interposto pelo embargante. 
2.	Em seu apelo recursal, juntado na peça 58, em 29/3/2023, a embargante sustenta, no essencial, o que segue:
II.2 Da Obscuridade e Contradição 
Da análise perfunctória do acórdão recorrido, é possível notar que a decisão merece reforma, por haver obscuridade e contradição entre as razões de decidir e o dispositivo. 
Isso porque, ao analisar as razões recursais do Pedido de Reexame, considerou que: 
"No caso em exame, o preenchimento dos requisitos referidos não resta atendido. Há nos autos comprovação de que a recorrente é filiada da mencionada associação desde 1/9/2002 (peça 28) . Também observo que a recorrente juntou autorização expressa para que a referida associação o representasse em juízo na ação de quintos (peça 31) . Contudo, o nome da Sra. Irani Regina Bortolini Barreto não figurou em nenhuma das duas relações oportunamente juntadas pela Anajustra - em 15/12/2004 e em 28/1/2005 - à inicial do respectivo processo de conhecimento (peça 47, p. 66-138 e 242-262) . 
 (...) 
Como se vê, a legitimidade da Anajustra para representar todos os seus associados, inclusive aqueles que, como a recorrente, nem mesmo faziam parte dos quadros da entidade ao tempo da impetração, não constou do decisum. Vale dizer que a parte dispositiva da sentença, ao tempo em que ratificou a incorporação dos "quintos/décimos" decorrentes do exercício de funções comissionadas no período de 8/4/1998 a 2/9/2001, expressamente restringiu o benefício aos "substituídos da autora" constantes da "relação de fls. 448-500" daquele processo, relação na qual não se encontra o nome da recorrente." 
Ocorre que, o Tema 82 (RE 573232) e o Tema 499 (RE 612043) , estabelecem, respectivamente, apenas a necessidade de autorização expressa e filiação anterior ou até a data da propositura da demanda, não fazendo qualquer menção quanto a lista inicial juntada à época da distribuição da ação, condição que foi inclusive afastada nos autos do processo 2005.34.00003947-1. 
Desse modo, se pretende demonstrar com os documentos que instruem o presente recurso de embargos aclaratórios, que a servidora IRANI REGINA BORTOLINI BARRETO emitiu autorização de ingresso e estava filiada em data anterior a distribuição da ação visando a incorporação e pagamento do retroativo dos Quintos/Décimos/VPNI decorrente do exercício de funções comissionadas entre a edição da Lei nº 9.624/98 e a publicação da MP nº 2.225-45/2001 (Processo nº 2004.34.00.048565-0) . 
Eis o Relatório.

não há.

Procurador Rodrigo Medeiros de Lima.

EMBARGOS DE DECLARAÇÃO OPOSTOS EM FACE DO ACÓRDÃO 1.139/2023-TCU-1ª CÂMARA, POR MEIO DO QUAL ESTA CORTE DE CONTAS NEGOU PROVIMENTO A PEDIDO DE REEXAME INTERPOSTO PELA EMBARGANTE. OBSCURIDADE E CONTRADIÇÃO ALEGADAS NÃO CARACTERIZADAS. CONHECIMENTO. REJEIÇÃO.

APOSENTADORIA (APOS)

Unidade de Auditoria Especializada em Pessoal (AudPessoal).

Em análise, embargos de declaração opostos por Irani Regina Bortolini Barreto em face do Acórdão 1139/2023-TCU-Primeira Câmara, por meio do qual esta Corte de Contas negou provimento ao pedido de reexame interposto pela embargante em face do Acórdão 17976/2021-TCU-Primeira Câmara, que, por sua vez, considerou ilegal o seu ato de concessão de aposentadoria, em razão da incorporação de quintos, referente a funções comissionadas exercidas em períodos posteriores à vigência da Lei 9.624/1998, em dissonância com a atual jurisprudência do Supremo Tribunal Federal - STF e deste TCU. 
Preliminarmente, destaco que a embargante foi cientificada da decisão embargada em 21/3/2023 (Aviso de Recebimento, peça 68) . Com isso, o embargo juntado à peça 57, em 27/3/2023, encontra-se tempestivo, nos termos do art. 287, § 1º, do Regimento Interno do TCU. 
Em síntese, a embargante sustenta haver, sob sua ótica, obscuridade e contradição no acórdão embargado, considerando os seguintes pontos:
 (i) Que o Tema 82 (RE 573232) bem como o Tema 499 (RE 612043) , estabelecem, respectivamente, apenas a necessidade de autorização expressa e filiação anterior ou até a data da propositura da demanda, não fazendo qualquer menção quanto a lista inicial juntada à época da distribuição da ação, condição que foi inclusive afastada nos autos do processo 2005.34.00003947-1;
 (ii) Que emitiu autorização de ingresso e estava filiada em data anterior a distribuição da ação visando a incorporação e pagamento do retroativo dos Quintos/Décimos/VPNI decorrente do exercício de funções comissionadas entre a edição da Lei nº 9.624/98 e a publicação da MP nº 2.225-45/2001 (Processo 2004.34.00.048565-0) .
Em conclusão, a embargante pleiteia:
 (...) sejam conhecidos e providos os embargos de declaração, com efeitos infringentes (art. 287 § 7º do RITCU) , pelo órgão colegiado, para que sejam sanadas as obscuridades e as contradições destacadas no acórdão vergastado a fim de reconhecer a legalidade do ato de aposentadoria do servidor e tornar sem efeito dos itens 9.1 e 9.2 do Acórdão 1139/2023-TCU-Primeira Câmara. 
II
A despeito dos argumentos apresentados, o apelo manejado pela embargante não tem o condão de promover alteração na parte dispositiva do acórdão embargado.
Vale dizer que a via dos embargos de declaração é estreita e se presta, nos termos do Código de Processo Civil, precipuamente, a desfazer obscuridades, a afastar contradições, a suprir omissões e/ou a corrigir erros materiais que eventualmente se encontrem no acórdão proferido pelo Tribunal. Assim, essa modalidade recursal só permite o reexame do acórdão embargado quando utilizada com o específico objetivo de viabilizar um pronunciamento jurisdicional de caráter integrativo-retificador, vocacionado a afastar as situações de obscuridade, omissão ou contradição, a complementar e a esclarecer o conteúdo da decisão proferida ou, ainda, a retificar erro material. No caso dos autos, não há qualquer vício a ensejar correções ou esclarecimentos. 
Em relação ao primeiro ponto, observo que, ao contrário do que aponta a embargante, a decisão recorrida enfrentou adequadamente a questão. Senão vejamos.
No que diz respeito à suposta omissão quanto ao argumento de que a embargante seria beneficiária de decisão judicial transitada em julgado que ampararia o pagamento da parcela de quintos em seus proventos, observo que a questão mencionada foi devidamente avaliada no voto condutor da decisão atacada:
8.	Observo que mesmo considerando a documentação probatória apresentada pela recorrente no presente recurso, tais comprovações não são suficientes para alterar a decisão recorrida.
9.	Vale rememorar que as associações civis, tal como é a Anajustra, não ostentam a condição de substitutos processuais, mas de representantes. Portanto, para que os efeitos das demandas judiciais por elas intentadas alcancem seus filiados, é necessária a existência de prévia e expressa autorização dos representados, e, ainda, que o nome de cada um deles conste da relação jurídica juntada à inicial do respectivo processo de conhecimento. Sobre a matéria, há duas teses de repercussão geral fixadas pelo STF:
Tema 82 (RE 573232) 
I - A previsão estatutária genérica não é suficiente para legitimar a atuação, em Juízo, de associações na defesa de direitos dos filiados, sendo indispensável autorização expressa, ainda que deliberada em assembleia, nos termos do artigo 5º, inciso XXI, da Constituição Federal;
II - As balizas subjetivas do título judicial, formalizado em ação proposta por associação, são definidas pela representação no processo de conhecimento, limitada a execução aos associados apontados na inicial. 
Tema 499 (RE 612043) 
A eficácia subjetiva da coisa julgada formada a partir de ação coletiva, de rito ordinário, ajuizada por associação civil na defesa de interesses dos associados, somente alcança os filiados, residentes no âmbito da jurisdição do órgão julgador, que o fossem em momento anterior ou até a data da propositura da demanda, constantes da relação jurídica juntada à inicial do processo de conhecimento.
Observa-se que tanto no Tema 82 (RE 573232) como no Tema 499 (RE 612043) , restou decidido que "As balizas subjetivas do título judicial, formalizado em ação proposta por associação, são definidas pela representação no processo de conhecimento, limitada a execução aos associados apontados na inicial". E nesse sentido vale mencionar que o nome da embargante não constou da relação de associados apresentada na inicial que deu origem ao Processo 2004.34.00.048565-0, autos nos quais foi proferida a decisão judicial transitada em julgado que, inclusive, delimitou a relação de beneficiados na parte dispositiva da sentença. Nesse contexto, e já enfrentando o segundo ponto trazido pela embargante, transcrevo os principais excertos da decisão atacada sobre a questão:
10.	 No caso em exame, o preenchimento dos requisitos referidos não resta atendido. Há nos autos comprovação de que a recorrente é filiada da mencionada associação desde 1/9/2002 (peça 28) . Também observo que a recorrente juntou autorização expressa para que a referida associação o representasse em juízo na ação de quintos (peça 31) .  Contudo, o nome da Sra. Irani Regina Bortolini Barreto não figurou em nenhuma das duas relações oportunamente juntadas pela Anajustra - em 15/12/2004 e em 28/1/2005 - à inicial do respectivo processo de conhecimento (peça 47, p. 66-138 e 242-262) .  
11.	 In casu, vale transcrever o dispositivo da sentença de primeiro grau transitada em julgado, proferida nos autos da Ação Ordinária 2004.34.00.048565-0, que tramitou no juízo da 7ª Vara Federal de Brasília, decisão posteriormente confirmada nas instâncias superiores (peça 12, p. 33) :
DISPOSITIVO
9. Acolho o pedido, em parte, para que sejam incorporados à remuneração dos substituídos da autora os quintos/décimos decorrentes do exercício de função/cargo em comissão exercidos no período de 08/04/1998 a 02/09/2001 (relação, fls. 448-500) . As diferenças serão pagas com:
a) correção monetária a partir de cada prestação mensal vencida por se tratar de crédito alimentar;
b) juros moratórios mensais pela taxa selic a partir da citação em 20/01/2005 (Código Civil, art 406) ;
c) verba honorária de 10% sobre o valor atualizado da condenação;
d) reembolso de custas antecipadas" (destaque acrescido) 
12.	 Ora, não sendo parte no processo de conhecimento, a ex-servidora, naturalmente, não detinha nem sequer a capacidade de ser parte no subsequente processo de execução, o que, por sinal, enseja a notificação da Advocacia-Geral da União para a adoção das providências de sua alçada a respeito.
13.	 Como se vê, a legitimidade da Anajustra para representar todos os seus associados, (...) não constou do decisum. Vale dizer que a parte dispositiva da sentença, ao tempo em que ratificou a incorporação dos "quintos/décimos" decorrentes do exercício de funções comissionadas no período de 8/4/1998 a 2/9/2001, expressamente restringiu o benefício aos "substituídos da autora" constantes da "relação de fls. 448-500" daquele processo, relação na qual não se encontra o nome da recorrente.
Com isso, no caso dos autos, ainda que a embargante tenha autorizado a entidade a ingressar em juízo em seu nome no processo de quintos, e mesmo considerando que ela integrava os quadros da associação por ocasião do ingresso da ação que logrou êxito no âmbito do poder judiciário, o fato é que na parte dispositiva da sentença proferida no processo 2004.34.00.048565-0 não há ressalvas quanto à legitimidade da Anajustra para representar todos os seus associados. Ao contrário, a sentença limita o alcance da decisão ao rol de beneficiários constantes da "relação de fls. 448-500" do processo 2004.34.00.048565-0.
Portanto, o que se tem nos presentes embargos de declaração é o mero inconformismo da recorrente com a decisão atacada, uma vez que tal decisão não padece dos vícios apontados. 
	Ante o exposto, voto para que seja adotada a minuta de acórdão que ora trago ao exame deste Colegiado.
TCU, Sala das Sessões, em 18 de abril de 2023.
Ministro VITAL DO RÊGO 
Relator